最高法院民事判決　　　　　　九十六年度台上字第二四三六號
上　訴　人　戊○○
兼 上一 人
特別代理人　甲○○
上　一　人
訴訟代理人　吳健安律師
上　訴　人　乙○○（Wendy Chow）
　　　　　　　　　　B. Leonien Gardens Singapore
　　　　　　丙○○（Tyrone & Wen - Ch Fan）
　　　　　　丁○○
被 上訴 人　國防部軍備局
法定代理人　己○○
訴訟代理人　呂富田律師
　　　　　　黃宏鋼律師
上列當事人間請求返還土地等事件，上訴人對於中華民國九十六
年一月十六日台灣高等法院台南分院第二審判決（九十五年度上
字第一五三號），提起上訴，本院判決如下：
    主  文
原判決關於駁回上訴人其餘上訴及該訴訟費用部分廢棄，發回台
灣高等法院台南分院。
    理  由
本件被上訴人就上訴人之被繼承人程益民所占用房地，基於繼承
關係請求上訴人拆屋還地，共同訴訟人就訴訟標的必須合一確定
，茲上訴人甲○○上訴既屬合法，依民事訴訟法第五十六條第一
款規定，其效力及於全體，雖其餘共同訴訟人戊○○等四人，未
委任律師為訴訟代理人、亦未表明上訴理由，仍應認其上訴為合
法，併予審判，先此敘明。
次查被上訴人主張：坐落台南市○區○○段六七四號土地（原判
決誤載五三○號，下稱系爭土地），及地上建物即門牌台南市○
區○○路一四三巷六八號（第五三○建號），面積三○．六三平
方公尺房屋（下稱系爭房屋），均屬伊所管理之國有財產，上訴
人之被繼承人程益民，自民國四十年間起無權占用系爭房屋，並
占用系爭土地如第一審判決附圖甲所示面積六一．三七平方公尺
部分增建房屋使用，程益民已死亡，上訴人為其繼承人，仍繼續
占用系爭房地及增建之房屋。爰本於所有權及不當得利之法律關
係，求為命：上訴人將系爭土地如第一審判決附圖甲部分所示增
建之房屋拆除，及將該基地交還被上訴人，並將系爭房屋遷讓交
還被上訴人；甲○○應給付被上訴人新台幣（下同）十三萬八千
元，戊○○、乙○○、丙○○、丁○○應連帶給付被上訴人十萬
四千三百五十一元並與甲○○連帶負責，及均自九十五年三月二
十八日起加付法定遲延利息之判決（被上訴人其餘不當得利之請
求，分受第一、二審敗訴判決，已告確定，非本院審理範圍）。
上訴人則以：伊父程益民係因任職前陸軍第八○四總醫院之軍醫
而奉令進住，且於住用期間在系爭建物旁增建部分建物，具有使
用借貸關係，並非無權占有；況被上訴人之回復請求權已罹十五
年時效，不得請求拆屋還地及不當得利等語，資為抗辯。
原審廢棄第一審所為駁回上訴人之其餘上訴，係以：被上訴人主
張系爭土地、房屋，均屬伊所管理之國有財產，上訴人之被繼承
人程益民占用系爭房屋且於系爭土地上搭建如第一審判決附圖甲
所示建物，有勘驗筆錄及複丈成果圖可按，且為上訴人所不爭執
。上訴人雖辯稱：系爭房地係其被繼承人程益民，於四十年間奉
派陸軍八○四總醫院擔任軍醫，由該院撥用供其居住，並非無權
占有等語，有陸軍第四總醫院令、陸軍第八○四總醫院令、證明
書為論據，且經證人洪勤、鄭康和（鄰居）分別證述：是醫院配
住的，沒有公文（配住令）等語無訛；惟依系爭土地及建物登記
謄本所載，系爭房地係四十年八月一日始登記為中華民國所有，
四十二年七月二十七日登記之管理機關為台灣省政府財政廳，則
程益民於四十年間進住系爭房地時，上開醫院並無管理、使用系
爭房地之權限，縱認程益民係受任職機關配住系爭房地而與其任
職機關成立借貸關係，惟其任職機關既無管理使用權限，上訴人
仍不得以其使用借貸契約，據以對抗真正管理權人，自難謂非無
權占有。又已登記之不動產人回復請求權、除去妨害請求權，均
無消滅時效規定之適用；上訴人因繼承而占有系爭房屋、土地，
既無正當權源，被上訴人請求上訴人拆除該增建之房屋，並遷讓
返還系爭房屋、土地，於法即無不合。又無權占有他人土地，通
常可能獲得相當於租金之利益，為社會通常之觀念，被上訴人請
求自起訴時回溯五年期間相當於租金之不當得利，固無不合；惟
程益民係於九十二年五月九日死亡，而上訴人乙○○、丙○○、
丁○○，早已因結婚（或出國）離開系爭房屋，戊○○亦因生病
而早已長期居住花蓮之玉里榮民醫院，程益民死亡後，事實上僅
由甲○○繼續占有，則就九十二年五月十日起至九十三年七月二
十八日起訴日之不當得利部分，僅甲○○應負返還責任，其餘四
人不應負責。斟酌系爭土地，地理位置、交通狀況、繁榮程度及
利用情形，暨參照國有非公用土地之租金標準均按當期土地申報
地價乘以百分之五計算，認為甲○○應返還不當得利為十三萬八
千元本息，其餘四人應返還不當得利為十萬四千三百五十一元本
息，並與甲○○連帶負責。因認，被上訴人本於所有物返還請求
權、不當得利及繼承之法律關係，請求上訴人等就該增建部分拆
屋還地、遷讓系爭房屋；上訴人給付於此範圍之不當得利，為有
理由，應予准許等詞，為其判斷之基礎。
惟查系爭房地自四十年八月一日登記為國有，四十二年七月二十
七日登記之管理機關為台灣省政府財政廳，為原審所確定之事實
，但四十八年間台灣省政府所呈報行政院關於中央機關借用國有
特種房屋改為撥用清冊中，即已列載：系爭房屋（原門牌為東豐
路五巷二三、二四號）為陸軍第四總醫院所借用，有行政院致國
防部軍務局簡便行文表可考（第一審卷第三二一至第三二四頁）
，依其文義似謂於四十八年撥用前已有借用關係，衡諸戶籍謄本
所載：程益民於四十年一月十五日即已為遷入登記（第一審卷第
三二五頁），能否謂當時其任職醫院就系爭房地全無管理、使用
之權限，自有進一步釐清必要，原審遽以其任職醫院就系爭房地
無管理、使用之權限而為不利上訴人之判斷，殊嫌速斷。上訴論
旨，指摘原判決不利於其部分為不當，非無理由。
據上論結，本件上訴為有理由。依民事訴訟法第四百七十七條第
一項、第四百七十八條第二項，判決如主文。
中　　華　　民　　國　九十六　年　  十 　月　 三十一  日
                      最高法院民事第七庭
                          審判長法官  劉　福　來
                                法官  陳　國　禎
                                法官  陳　重　瑜
                                法官  吳　謀　焰
                                法官  許　正　順
      本件正本證明與原本無異
                                      書  記  官
中　　華　　民　　國　九十六　年　 十一  月    十二   日
                                                      V
